臺灣高等法院民事裁定
110年度抗字第410號

抗  告  人  中國信託商業銀行股份有限公司


法定代理人  利明献



上列抗告人因與相對人葉福全等間請求確認抵押權不存在事件，
對於中華民國110年2月19日臺灣基隆地方法院110年度補字第114
號裁定，關於核定訴訟標的價額部分，提起抗告，本院裁定如下
：
    主  文
原裁定關於核定訴訟標的價額部分廢棄。
本件訴訟標的價額核定為新臺幣328,364元。
抗告訴訟費用由相對人負擔。 
    理  由
本件抗告人提起本件確認抵押權不存在訴訟，訴請確認相對人
  葉福全、朱卓月霞就新北市○○區○○○○段000000地號土地（下稱
  系爭土地），於民國81年12月7日向新北市瑞芳地政事務所設
  定之最高限額抵押權（下稱系爭抵押權）所擔保之新臺幣（下
  同）150萬元債權不存在，及請求朱卓月霞塗銷系爭抵押權登
  記，經原法院核定本件訴訟標的價額為150萬元，並命抗告人
  補繳第一審裁判費。抗告人就核定本件訴訟標的價額部分不服
  ，乃抗告前來。
抗告意旨略以：本件係屬因債權之擔保涉訟，依民事訴訟法第7
  7條之6規定，應以系爭土地價額或系爭抵押權所擔保之債權額
  150萬元，其中價額較低者為其訴訟標的價額，而系爭土地依
  起訴時之公告現值計算，其價額僅為308,950元，本件自應以
  系爭土地價額308,950元核定訴訟標的價額等語。
按訴訟標的之價額，由法院核定；核定訴訟標的之價額，以起
  訴時之交易價額為準，無交易價額者，以原告就訴訟標的所有
  之利益為準，民事訴訟法第77條之1第1項、第2項定有明文。
  而民事訴訟法第77條之1第2項規定所謂交易價額，係指客觀之
  市場交易價格而言。又以一訴主張數項標的者，其價額合併計
  算之，但所主張之數項標的互相競合或應為選擇者，其訴訟標
  的價額，應依其中價額最高者定之；因債權之擔保涉訟，以所
  擔保之債權額為準，如供擔保之物其價額少於債權額時，以該
  物之價額為準，民事訴訟法第77條之2第1項、第77條之6分別
  定有明文。再債權人代位債務人對第三人起訴，係以債務人與
  第三人間之債權債務關係為訴訟標的，故代位訴訟之標的價額
  ，應就債務人與第三人間權利義務關係定之（最高法院109年
  度台抗字第1171號、109年度台抗字第1337號裁定意旨參照）
  。經查：
㈠本件抗告人於原法院起訴主張：伊為葉福全之債權人，因葉福
  全於81年12月7日以系爭土地為朱卓月霞設定系爭抵押權，惟
  系爭抵押權就其所擔保之債權均未約定利息或遲延利息，與常
  情有違，且系爭抵押權之存續期間僅至82年11月30日，迄今已
  逾27年，亦未見朱卓月霞積極追償，則葉福全與朱卓月霞間是
  否確有債權債務關係，顯非無疑，爰依民法第242條、第767條
  等規定，代位葉福全訴請確認系爭抵押權所擔保之150萬元債
  權不存在，及請求朱卓月霞塗銷系爭抵押權設定登記，並聲明
  ：㈠確認葉福全、朱卓月霞就系爭土地設定之系爭抵押權所擔
  保之150萬元債權不存在（下稱聲明第㈠項）；㈡朱卓月霞應將
  系爭抵押權登記予以塗銷（下稱聲明第㈡項）等語，有民事起
  訴狀附卷可稽（見原法院卷第9至11頁）。
㈡又抗告人前開聲明第㈠、㈡項，係代位葉福全訴請確認系爭抵押權所擔保之150萬元債權不存在，及請求朱卓月霞塗銷系爭抵押權登記，依前開說明，其訴訟標的價額之計算，自應就葉福全與朱卓月霞間之權利義務關係定之。另抗告人聲明第㈠、㈡項請求之經濟目的應屬同一，且均係基於債權擔保目的所提起，其訴訟自屬民事訴訟法第77條之6所定因債權之擔保涉訟，如供擔保之物即系爭土地之價額少於系爭抵押權所擔保之債權額150萬元時，核定訴訟標的價額應以系爭土地之價額為準。
㈢再系爭土地之面積為835平方公尺，於110年2月4日起訴時，系
  爭土地之每平方公尺公告現值為370元，有系爭土地登記謄本
  附卷可稽（見原法院卷第19頁），依此計算系爭土地價額為30
  8,950元【計算式：370元×835（平方公尺）＝308,950元】。惟
  系爭土地前經臺灣基隆地方法院106年度司執字第8378號清償
  債務執行事件鑑價為328,364元，有該院民事執行處通知在卷
  可查（見原法院卷第29至31頁），而執行法院於強制執行程序
  囑託鑑定人就系爭土地所為之鑑價報告，較諸地方政府依平均
  地權條例每年調整之土地公告現值，更能反映系爭土地之市價
  ，本件自應以上開鑑定價值作為系爭土地之市價。因此，系爭
  土地價額為328,364元，其價額低於系爭抵押權所擔保之債權
  額150萬元，揆諸前揭說明，本件訴訟標的價額應以供擔保之
  系爭土地價額328,364元為準。是抗告人主張應依起訴時系爭
  土地之公告現值計算，以其價額308,950元核定本件訴訟標的
  價額一節，尚不足採。
綜上所述，原法院核定本件訴訟標的價額部分，既有未當，而
  訴訟標的價額之核定，本屬法院依職權於訴訟進行中所為之裁
  定，下級審法院所核定之訴訟標的價額，並無拘束上級審法院
  之效力，抗告意旨指摘原裁定此部分不當，聲明廢棄，為有理
  由，爰由本院將原裁定此部分廢棄（命補繳裁判費部分，依法
  不在得抗告之列），改判如主文第二項所示。
據上論結，本件抗告為有理由。依民事訴訟法第492條、第95條
  、第78條、第85條第1項前段，裁定如主文。
中　　華　　民　　國　　110 　年　　4 　　月　　30　　日
              民事第二庭

                  審判長法  官  陳容正
                        法  官  劉素如
                        法  官  李昆曄
正本係照原本作成。
不得再抗告。
中　　華　　民　　國　　110 　年　　5 　　月　　3 　　日

                        書記官  李華倫